臺灣高雄地方法院刑事判決　　　　　　　　　　　　九十一年度訴字第一九四號
　　公　訴　人　臺灣高雄地方法院檢察署檢察官
　　被　　　告　丁○○
右列被告因違反水土保持法案件，經檢察官提起公訴（九十一年度偵字第一一四一三
、一一四八五號），本院判決如左：
    主  文
丁○○違反於山坡地內開挖整地之行為，其水土保持義務人應先擬具水土保持計畫送
請主管機關核定之規定，致生水土流失，處有期徒刑陸月，如易科罰金以參佰元折算
壹日，緩刑貳年。
    事  實
一、丁○○係坐落高雄縣杉林鄉○○段三一八之五地號山坡地所有權人，為水土保持
    義務人，明知在山坡地從事開發、經營或使用行為，其水土保持義務人應先擬具
    水土保持計畫，送請主管機關核定，並依核定後之計畫實施水土保持之行為，始
    得為之，竟未先擬具水土保持計畫送請主管機關核定，自民國九十一年五月九日
    下午二時許起，僱請不知情之甲○○（業經不起訴處分確定）駕駛挖土機，擅自
    在前開山坡地開挖、整地，欲供作種植農作之用，墾挖面積約數十坪，破壞地表
    或地下水源涵養，致生水土流失。嗣於同（九）日下午四時許，為高雄縣政府聯
    合稽查小組會同警方當場查獲。
二、案經高雄縣警察局旗山分局報請台灣高雄地方法院檢察署檢察官偵查起訴。
    理  由
一、訊據被告丁○○固坦認確有於右揭時、地，未先擬具水土保持計畫送請主管機關
    核定，即擅自僱請甲○○駕駛挖土機，在其所有上開山坡地為開挖、整地行為，
    欲供作種植農作之用，墾挖面積約數十坪，而為高雄縣政府聯合稽查小組會同警
    方於九十一年五月九日下午四時許當場查獲之事實不諱，惟辯稱：上開土地先前
    是在養雞，後將雞舍拆除，地上留有水泥地，而僱請甲○○駕駛挖土機，欲將水
    泥地挖除、並整地，以供種植農作之用，當時伊僅係認為在自己所有土地上開挖
    、整地而已，並不知因而觸法，又該土地因前開開挖行為，確實造成水土流失，
    但僅一段時間而已，現已雜草叢生，應不會再水土流失云云。然查：
  (一)被告確有於右揭時、地，未先擬具水土保持計畫送請主管機關核定，即擅自僱請
    甲○○駕駛挖土機，在其所有上開山坡地為開挖、整地行為，欲供作種植農作之
    用，墾挖面積約數十坪，而為高雄縣政府聯合稽查小組會同警方於九十一年五月
    九日下午四時許當場查獲之事實，業據被告於警訊及偵、審時供承不諱，核與證
    人即被告所僱用挖土機司機甲○○於警訊及偵、審時證述之情節大致相符，並證
    人即高雄縣政府地政局局長黃建龍、證人即查獲員警己○○、證人即在場之高雄
    縣政府測量隊人員戊○○、丙○○、及證人即高雄縣旗山地政事務所人員乙○○
    於本院審理時證述屬實，且有高雄縣政府山坡地違規使用查報取締會勘紀錄乙份
    、高雄縣旗山地政事務所地籍圖謄本乙紙、高雄縣旗山地政事務所土地所有權狀
    乙紙、土地登記謄本乙紙及現場照片十二張等附卷可稽。又被告所有坐落高雄縣
    杉林鄉○○段三一八之五地號土地，確係經核定、公告之山坡地，此有高雄縣政
    府九十一年十一月十四日府農保字第○九一○二○四八○四號函暨所附山坡地範
    圍圖影本乙紙在卷可按。是此部分之事實，堪信屬真實。
  (二)本件經依職權函請國立屏東科技大學鑑定結果：根據所附高雄縣政府聯合稽查小
    組所攝取締當時現場照片，被告確實有實施整坡挖土的行為，並造成數十坪土地
    之土壤翻動，確有致水土流失之虞等情，有國立屏東科技大學九十一年九月五日
    九一屏科大建保字第○九一○○○五三五二號函附卷足憑。且參酌被告於本院審
    理時亦供承：該土地因前開開挖行為，確實造成水土流失，但僅一段時間而已，
    現已雜草叢生，應不會再水土流失等語。從而，被告上開開挖、整地行為，確已
    破壞水土保持涵養功能，致生水土流失乙節，堪予認定。
  (三)綜上所述，被告確未先擬具水土保持計畫送請主管機關核定，即擅自僱請證人甲
    ○○駕駛挖土機，自九十一年五月九日下午二時許起，在上開山坡地開挖、整地
    ，墾挖面積約數十坪，而破壞上開山坡地水土保持涵養功能，致生水土流失等情
    ，應堪認定。且按不得因不知法律而免除刑事責任，刑法第十六條定有明文，故
    被告自不得以不知法律而推卸其責。從而，本件事證明確，被告上開犯行，實堪
    認定。
二、查被告丁○○為前開山坡地之所有權人，依水土保持法第四條之規定，自為該法
    所稱之水土保持義務人，其於前開山坡地內開挖整地，係違反水土保持法第十三
    條第一項就山坡地之開發、經營或使用行為，其水土保持義務人應先擬具水土保
    持計畫，送請主管機關核定許可之規定，並致生水土流失之情形，而犯同法第三
    十三條第三項前段之罪。被告利用不知情之挖土機司機甲○○，以遂行其犯行，
    為間接正犯。公訴意旨雖認被告係違反水土保持法第三十二條第一項前段罪嫌。
    惟按公私有土地之經營或使用，依水土保持法應實施水土保持處理或維護者，該
    土地之經營人、使用人或所有人，為水土保持法之所稱之水土保持義務人。而水
    土保持義務人即為有權使用山坡地之人，如為開發或經營山坡地，違反該法第十
    二條至第十四條之規定，致生水土流失者，始有水土保持法第三十三條第三項前
    段之適用。如無權使用山坡地之人，卻在公有或私人山坡地內未經同意擅自墾殖
    、占用或從事同法第八條第一項第二款至第五款之開發、經營或使用，致生水土
    流失者，即應依同法第三十二條第一項之規定處罰，此觀之水土保持法第四條、
    第三十二條、第三十三條之規定自明（參照最高法院八十九年度台上字第四八九
    號判決）。而本件被告為有權使用山坡地之人，已如前述，是被告在其所有山坡
    地上為開挖整地行為，應係違反水土保持法第三十三條第三項前段，而非違反水
    土保持法第三十二條第一項前段，惟本件社會基本事實相同，起訴法條應予變更
    。爰審酌被告之品行非劣，未經核准擅自開墾山坡地，致生水土流失，所生危害
    ，惟念及被告係因不諳法律，而為本件犯行，開挖整地面積非鉅等所犯情節，犯
    罪之動機、目的，及犯後態度等一切情狀，量處如主文所示之刑，並諭知易科罰
    金之折算標準，以資懲儆。又被告前未曾受有期徒刑以上刑之宣告，有台灣高雄
    地方法院檢察署刑案資料查註紀錄表及台灣高等法院被告全國前案紀錄表可按，
    其因一時失慮，偶罹刑典，經此偵審程序及刑之宣告後，應知警惕，而無再犯之
    虞，本院認前開所宣告之刑，以暫不執行為適當，併宣告緩刑二年，以啟自新。
據上論斷，應依刑事訴訟法第二百九十九條第一項前段、第三百條，水土保持法第三
十三條第三項前段，刑法第十一條前段、第四十一條第一項前段、第七十四條第一款
，罰金罰鍰提高標準條例第二條，判決如主文。
中      華      民      國      九十一    年    十二    月    二十七    日
                                  臺灣高雄地方法院刑事第六庭
                                      法  官   洪榮家
右正本證明與原本無異。
如不服本判決，應於判決送達後十日內，向本院提出上訴狀。
                                      書記官   陳寰瑛
中      華      民      國      九十一    年    十二    月    二十七    日
附錄本案論罪科刑法條全文：
水土保持法第三十三條：
  有下列情形之一者，處新台幣六萬元以上三十萬元以下罰鍰：
  一、違反第八條第一項規定未依水土保持技術規範實施水土保持之處理與維護，或
      違反第二十二條第一項，未在規定期限內改正或實施仍不合水土保持技術規範
      者。
  二、違反第十二條至第十四條規定之一，未先擬具水土保持計畫或未依核定計畫實
      施水土保持之處理與維護者，或違反第二十三條規定，未在規定期限內改正或
      實施仍不合水土保持技術規範者。
  前項各款情形之一，經繼續限期改正而不改正者或實施仍不合水土保持技術規範者
  ，按次分別處罰，至改正為止，並令其停工，得沒入其設施及所使用之機具，強制
  拆除及清除其工作物，所需費用，由經營人、使用人或所有人負擔。
  第一項第二款情形，致生水土流失或毀損水土保持之處理與維護設施者，處六月以
  上五年以下有期徒刑，得併科新台幣六十萬元以下罰金；因而致人於死者，處三年
  以上十年以下有期徒刑，得併科新台幣八十萬元以下罰金；致重傷者，處一年以上
  七年以下有期徒刑，得併科新台幣六十萬元以下罰金。
